【裁判字號】    88,上易,47
【裁判日期】    890712
【裁判案由】    拆屋還地等
【裁判全文】
臺灣高等法院高雄分院民事判決  八十八年度上易字第四十七號
      上  訴  人  己○○
      訴訟代理人  乙○○
      被  上訴人  中央信託局
      法定代理人  戊○○
      訴訟代理人  丁○○
                  丙○○
                  甲○○
右當事人間拆屋還地等事件，上訴人對於中華民國八十八年三月二十二日臺灣高雄地
方法院八十七年訴字第二六六六號第一審判決提起上訴，本院判決如左：
      主      文
上訴駁回。
第二審訴訟費用由上訴人負擔。
      事      實
甲、上訴人部分：
  一、聲明：求為判決：
    (一)原判決廢棄。
    (二)右廢棄部分，被上訴人於第一審之訴及假執行之聲請均駁回。
    (三)第一、二審訴訟費用均由被上訴人負擔。
  二、陳述：除與原判決書記載相同者，予以引用外，補稱：
    (一)原審判決附圖Ａ部分建物並非上訴人己○○所建，該部分係上訴人於七十八年
      間自前手購入時即已存在，按該部分之建物屬該棟建物承載重量之樑柱所在，
      並不可能於事後加建，原審認定該部分之建物係由上訴人於購得該棟房屋後私
      自加建，顯有誤會。
    (二)上訴人之房屋係前手建築完成後，再轉售由上訴人取得所有權，此依土地及登
      記謄本即可查知，又依民法第七百九十六條及最高法院二十八年上字第六三四
      號判例要旨，原審逕為判決命上訴人將如原審附圖Ａ部分所示之建物拆除騰空
      後恢復原狀，而將上開土地交還被上訴人部分，即有判決違背法令之違法。
    (三)系爭如原判決圖Ｄ、Ｆ部分之鐵厝、水泥空地部分，均為上訴人之配偶乙○○
      所建，並早於八十三年五月間，即遭被上訴人所僱用之管理人漆建華發覺，並
      要求返還該土地，乙○○即聲明拋棄該鐵厝等之所有權，並返還予被上訴人，
      並於漆建華所書立之拋棄書、贈與書上簽名，是原審認定該鐵厝、空地係由上
      訴人所有，並由上訴人所佔有，亦非事實。
    (四)復依土地法第九十七條第一項、最高法院四十年台上字第一六八七號、四十九
      年台上字第一二三０號判例之意旨，原審法院認本件賠償之標準以年息百分之
      十之最高額核定，顯未為考量城市與鄉鎮房屋效益之差異，自有失當，今既經
      測量發現越界，上訴人亦願配合拆屋還地，被上訴人請求高額補償金，未免過
      苛，尤其如附圖Ｆ部分，上訴人並未使用，被上訴人就此部分亦請求補償金，
      亦顯於法無據。
    (五)本件系爭如原判決附圖Ａ部分於起造之初，即為被上訴人在現場之管理人漆建
      華所明知，故該部分有無逾越疆界當為被上訴人所掌握，又依最高法院七十一
      年台上字第一六四號判例意旨，被上訴人既非因不在或其他可恕之理由而不知
      該建物逾越疆界，自不得請求變更附圖Ａ部分之建物。
    (六)被上訴人主張上訴人與乙○○同為共同侵權行為人，對於相當於租金之損害應
      負連帶賠償責任，上訴人予以否認，上訴人並應就此部分負舉證責任。
    (七)上訴人於原審係委任訴訟代理人應訊，惟上訴人與訴訟代理人均不諳訴訟程序
      ，而未對被上訴人之主張為適當之爭執，況依最高法院七十五年度台上字第二
      八二號判例，上訴人既可證明舖設水泥、搭建鐵皮屋均為乙○○所為且上訴人
      之訴訟代理人於所為之陳述，亦有事實證明其為錯誤，自得撤銷該錯誤之敘述
      ，故上訴人請求廢棄該判決，自屬有據。
    (八)證人漆建華所為之書函，僅係陳述其所目擊之事實，並無法證明乙○○主觀上
      之意思，故被上訴人主張「上訴人主觀上鐵皮屋仍為其所有」，顯屬虛構，又
      乙○○於八十六年四月六日拆除鐵皮屋、八十八年九月四日剷除水泥地之行為
      ，除為予以漆建華職務上便利外，並證明乙○○未具佔用之故意。
    (九)關於原審判決相當租金之損害金額及期間，其認定佔用之期間應至八十三年五
      月止，租金損害金額之認定亦應勿以城市效益之最高標準額估算之；原審判決
      附圖Ａ部分並非上訴人購買後再增建，如法院認定為越界之事實，亦請求法院
      准予和解轉售，以免破壞主屋之結構。
乙、被上訴人部分：
  一、聲明：求為判決：
    (一)上訴駁回。
    (二)第二審訴訟費用由上訴人負擔。
  二、陳述：除與原判決書記載相同者，予以引用外，補稱：
    (一)上訴人己○○於如原審判決附圖中Ａ、Ｄ、Ｆ部分，或建有鐵厝、或鋪有水泥
      ，為上訴人所不爭執，並同意拆屋還地，僅不願負擔相當於租金之損害及利息
      ，依民法第一百七十九條、最高法院六十一台上字第一六九五號判例，上訴人
      自應返還相當於租金之利益，附圖Ｆ部分既經上訴人鋪有水泥，自係意在供其
      使用，上訴人主張並未使用該土地，顯與事實不符。
    (二)依民法第一八二條第一項之規定，不當得利之受領人不知無法律上之原因者，
      僅於所受利益以不存在者為限，始免負返還責任，今上訴人無權佔有致總財產
      增加之事實恆隨無權佔有之事實存在，自不具善意受領人免負返還責任之條件
      ，從而上訴人是否知悉無權佔有之事實，對其返還所受利益之責任即不生影響
      。
    (三)上訴人主張原判決附圖Ａ部分於其自前手購入時即已建築完成，且依民法第七
      九六條亦不得請求移去或變更系爭建物，然依最高法院四十五台上九三一號判
      例之意旨，上訴人自應為「被上訴人有知其越界而不及提出異議」之點負舉證
      責任，又依證人漆建華致被上訴人之函曾謂該建屋於七十六年間經鳳山地政事
      務所測量無誤，被上訴人即無懷疑其越界建築之理由，亦不知悉有越界建築之
      事，並不具民法第七九六條之要件；上訴人認被上訴人就該地設有管理人即可
      掌握該地之狀況，其可信度並高於地政機關之測量，顯有違常識及經驗法則。
    (四)上訴人於原審曾自承其確有房屋越界，舖設水泥、搭建鐵皮屋之事實，並於上
      訴狀中再為承認，今上訴人另主張該鐵皮屋與水泥地之舖設為其夫乙○○所為
      ，則上訴人自應對違反其原承認事實之主張負舉證責任，又縱證明屬實，乙○
      ○亦與上訴人負共同侵權行為人之責任，而對相當於租金之損害金負連帶賠償
      責任，又依證人漆建華之信函曾謂「鐵皮屋確於八十六年四月十日遵照界限拆
      除完畢」，可知於上訴人主觀中鐵皮屋仍屬其所有，並於八十六年四月十日前
      仍在上訴人管理使用中，否則若以拋棄、贈與而認被上訴人處置，何須再為拆
      除？(五)關於損害金之計算，原審已斟酌系爭土地之位置，及社會經濟狀況，認
      以按土地公告地價計算，以年息百分之十計算相當於租金之金額之不當得利為
      適當，自非無據。
    (六)原審附圖Ｄ、Ｆ部分，上訴人主張鐵皮屋及水泥地為乙○○所搭設，縱上訴人
      能舉證其確為陳某所建，亦依民法第八百一十一條之規定，該設施以附合於上
      訴人所有之不動產，而由上訴人取得所有權，上訴人仍有拆除之義務，又Ｄ部
      分之土地緊鄰上訴人所有之土地，越界所建之鐵皮屋自上訴人之土地延伸至該
      Ｄ部分，如為該鐵皮屋為陳某所建，則亦顯見上訴人與乙○○就侵占被上訴人
      之土地有意思之聯絡，並經由陳某之行為達侵權之目的，不論為共同侵權行為
      人或普通侵權行為人，上訴人均無解於侵權行為人之責任，上訴人主張最高法
      院七十五年度台上字第二八二號判例，認其得撤銷先前所為之自認，然依上述
      上訴人無論如何均為侵權行為人，證人漆建華之證言亦不能證明本案之侵權行
      為人僅有乙○○一人，故上訴人所主張有與第一審自認不相符之事實顯不存在
      ，又上訴人與乙○○均為心智健全、且有社會經驗之人，縱不諳訴訟程序，亦
      斷無對如此淺顯之事項無不知之理，其於第一審之自認並無錯誤可言。
    (七)乙○○遵期於八十八年九月四日將鐵皮屋及水泥地拆除完畢，僅因侵占之事實
      業經證明，被上訴人一再請求拆屋還地，上訴人了解侵占越久，所須返還之賠
      償金額越多，於上訴人越不利之故，並非出其所述之動機。
    (八)被上訴人屬依隸屬財政部之國營事業機構，所管理之土地均登記為中華民國名
      下，土地之出售均需由國有財產局公開標售，並無法與上訴人和解。
      理      由
一、被上訴人主張：坐落高雄縣大樹鄉○○段一三八二地號，為被上訴人經管之國有
    土地，上開土地上，如附圖Ａ部分所示建物、面積○點○○○五七六公頃；如附
    圖Ｄ部分所示鐵厝、面積○點○○○七四五公頃；如附圖Ｆ部分所示之鋪設水泥
    空地、面積○點○一四六七七公項，係上訴人所有或所搭蓋鐵厝或所鋪設水泥，
    無權占有或堆置雜物使用上開土地，被上訴人曾要求上訴人拆除建物返還系爭土
    地，惟上訴人迄未遵辦，爰依民法第七百六十七條規定，訴請上訴人拆屋還地，
    並依民法第一二六條、土地法第九十七條、第一０五條及平均地權條例施行細則
    第二十一條規定，請求上訴人返還起訴日前五年相當於租金之不當得利，及自八
    十七年十一月十八日起至拆屋還地之按日損害金。
二、上訴人則以：上訴人所有之房屋係購自前手，建物有占用被上訴人管理之土地，
    均非上訴人故意在系爭土地上建築侵占，且上訴人已應被上訴人之要求拆屋多次
    ，如經測量上訴人所有之建物如仍有越界占用系爭土地，上訴人均願意拆屋還地
    ，但因上訴人非惡意占用被上訴人土地建築，故不願賠償被上訴人五年之使用費
    等語，資為抗辯。
三、被上訴人主張之事實，業據提出戶籍謄本、不動產權利移轉證書、土地登記簿謄
    本、最高法院判例要旨、地價證明書為證，且為上訴人所不爭執，並同意拆除越
    界占用系爭土地部分之建物返還各該基地，另經原審法院依被上訴人聲請勘驗現
    場，並囑託高雄縣鳳山地政事務所派員會同測量，繪制有如附圖之測量成果圖，
    而原審法院制有勘驗筆錄及拍攝現場土地、建物之照片附卷可稽，被上訴人主張
    之事實，自堪信為真實。
四、按所有人對於無權占有或侵奪其所有物者，得請求返還之，對於妨害其所有權者
    ，得請求除去之，有妨害其所有權之虞者，得請求防止之，民法第七百六十七條
    定有明文。本件上訴人在系爭土地上如附圖所示Ａ、Ｄ、Ｆ部分占有使用，既均
    為無權占有，從而，被上訴人依民法第七百六十七條之規定，訴請上訴人應將坐
    落高雄縣大樹鄉○○段一三八二地號土地上如附圖Ａ部分所示建物、面積○點○
    ○○五七六公頃；如附圖Ｄ部分所示鐵厝、面積○點○○○七四五公頃；如附圖
    Ｆ部分所示之鋪設水泥空地、面積○點○一四六七七公項，拆除騰空回復原狀後
    ，將同上面積之土地交還被上訴人，為有理由，應予准許。
五、另按無法律上原因而受利益，致他人受損害者，應返還其利益。雖有法律上原因
    ，而其後已不存在者，亦同，民法第一百七十九條定有明文。故受損害者得請求
    之範圍，應以對方所受之利益為限。而無權占有他人土地，可能獲得相當於租金
    之利益，為社會通常之觀念（最高法院六十一年台上字第一六九五號判例參照）
    。
    又城市地方房屋之租金，以不超過土地及建築改良物申報總價額年息百分之十為
    限，土地法第九十七條第一項定有明文。所謂土地總價額，係以法定地價為準，
    土地法施行法定有明文。而法定地價，依土地法第一百四十八條規定，係土地所
    有人依該法規定所申報之地價。又所謂年息百分之十為限，乃指基地租金之最高
    限額而言，並非必須照申報價額年息百分之十計算之，且尚須斟酌基地之位置、
    工商繁榮程度、使用人利用基地之經濟價值、所受利益，彼等關係及社會感情等
    情事，以為決定。本件上訴人既係無權占有被上訴人所有如附圖所示Ａ、Ｄ、Ｆ
    部分之土地，已如前述，上訴人獲有相當於租金之不當得利，致被上訴人受有無
    法使用收益該土地之損害，從而，被上訴人請求上訴人自八十二年十一月十七日
    起至八十七年十一月十七日止，給付相當於租金之損害金，及自起訴狀繕本送達
    翌日即八十七年十一月十八日起至拆屋還地日止按日計算之損害金，為有理由，
    應予准許。
六、至於損害金額之計算，經查系爭土地八十二年、八十三年至八十七年之公告地價
    ，分別為每平方公尺新台幣（以下同）二千九百八十一元、三千七百八十九元，
    此有土地登記謄本及地價證明書附卷可稽，而系爭土地面臨雙向各向均為兩線道
    之九曲路，甚為接近高屏大橋即省道，交通頻繁便利，市況繁榮，原審法院斟酌
    系爭土地之位置、四週狀況，以及目前社會經濟等情況，認以按土地之公告地價
    計價，以年息百分之十計算相當於租金之不當得利為適當。準此，被上訴人請求
    上訴人應百分之十計算相當於租金之不當得利為適當，即上訴人應給付被上訴人
    二十九萬五千二百四十三元，及自民國八十七年十二月一日起至清償日止，按年
    息百分之五計算之利息，另應自八十七年十一月十八日起至返還上開土地之日止
    ，按日給付被上訴人一百六十六元，即屬正當，應予准許。
七、綜據上述，原審據此為上訴人敗訴判決，並無違誤，上訴意旨求予廢棄改判，非
    有理由，應予駁回。
八、據上論結：本件上訴為無理由，合依民事訴訟法第四百四十九條第一項、第七十
    八條，判決如主文。
中    華    民    國        八十九      年      七      月     十二     日
                                      臺灣高等法院高雄分院民事第三庭
~B1審判長法官  王憲義
~B2法      官  張明振
~B3法      官  賴玉山
右為正本係照原本作成。
不得上訴。
中    華    民    國        八十九      年      七      月     十四     日
~B法院書記官  邱麗莉
                                                                        Ａ


司法院資訊處製作；財團法人民間司法改革基金會備份。
